臺灣高等法院刑事裁定
110年度毒抗字第1002號
抗  告  人
即  被  告  張智源


                    （現於法務部○○○○○○○○強制戒治中）
上列抗告人因聲請施以強制戒治案件，不服臺灣新北地方法院中
華民國110年6月10日裁定（110年度毒聲字第1414號），提起抗
告，本院裁定如下：
    主  文
抗告駁回。                                              
    理  由
一、原裁定意旨略以：抗告人即被告甲○○（下稱被告）因施用第
    一級毒品案件，經臺灣新北地方法院以109年度毒聲字第153
    8號裁定送勒戒處所觀察、勒戒，認有繼續施用毒品之傾向
    ，有法務部○○○○○○○○民國110年6月3日北所衛字第110130023
    20號函送之有無繼續施用毒品傾向證明書在卷可稽。爰依毒
    品危害防制條例第20條第2項之規定，裁定被告令入戒治處
    所施以強制戒治，其期間為6個月以上，至無繼續強制戒治
    之必要為止，但最長不得逾1年等語。
二、抗告意旨略以：㈠新修正施行之毒品危害防制條例旨在幫助
    施用毒品者戒除毒癮，消滅行為人再次施用毒品之危險性，
    而非懲戒，但反觀觀察勒戒期間評估裁定戒治之標準，竟將
    過去前科納入分數之計算，與立法寬厚待遇背道而馳。㈡觀
    察勒戒期間只有2次評估，每次評估約5至10分鐘即草草結束
    ，詢問何時吸毒、為何吸毒等幾句簡單問答即可斷定被告有
    無吸毒之傾向而須入所戒治6個月以上、1年以下，勒戒所之
    評估方式、時間、手段等各方面涉及評估人員擅斷、濫權、
    程序不當等情事。㈢戒治處分屬長期剝奪人身自由，與一般
    刑罰無異，法院對勒戒單位之評估應予實質審查成癮性或有
    無繼續施用毒品傾向而有強制戒治之必要，不宜完全依勒戒
    單位之評估紀錄為形式審查，此可參酌鈞院110年度毒抗字
    第83號裁定。㈣本件被告因施用第一級毒品而經觀察勒戒，
    被告之前科紀錄與本案並無關聯，且紀錄表未觀察到被告有
    無打呵欠、流鼻涕、流眼淚、盜汗、手腳顫抖、發冷發熱、
    噁心嘔吐等成癮或戒斷症狀，證明書之詳細說明欄也未見評
    估人員說明記載，自不能以該有缺漏之評估標準紀錄表而裁
    定准予強制戒治。為此，請求撤銷原裁定，另為適法之裁定
    。
三、按觀察、勒戒後，檢察官或少年法院（地方法院少年法庭）
    依據勒戒處所之陳報，認受觀察、勒戒人無繼續施用毒品傾
    向者，應即釋放，並為不起訴之處分或不付審理之裁定；認
    受觀察、勒戒人有繼續施用毒品傾向者，檢察官應聲請法院
    裁定或由少年法院（地方法院少年法庭）裁定令入戒治處所
    強制戒治，其期間為6個月以上，至無繼續強制戒治之必要
    為止，但最長不得逾1年，毒品危害防制條例第20條第2項定
    有明文。且關於有無繼續施用毒品傾向之評估標準，法務部
    因應修法後之實務狀況，已於110年3月26日以法矯字第1100
    6001760號函修正頒布「有無繼續施用毒品傾向評估標準紀
    錄表」、「有無繼續施用毒品傾向評估標準評分說明手冊」
    （下稱「修訂後之評估標準」），係以前科紀錄與行為表現
    、臨床評估、社會穩定度三項合併計算分數，每一大項皆有
    靜態因子與動態因子。先以靜態因子分數評分，靜態因子分
    數總分在60分（含）以上為「有繼續施用毒品傾向」；60分
    以下，與動態因子分數相加，如果總分在60分（含）以上，
    為「有繼續施用毒品傾向」，且與修正前之評估標準最大不
    同在於就前科紀錄部分設有配分上限。而被告有無「繼續施
    用毒品傾向」，係依具體個案之臨床實務及相關事證等情綜
    合判定，有其相當之專業依據及標準，且涉及專門醫學，又
    衡酌強制戒治之目的，係為協助施用毒品者戒斷毒品之心癮
    及身癮所為之一種保安處分類型，該評估標準係將與判斷有
    無繼續施用傾向之相關因素加以列舉及量化，適用於每一位
    受觀察、勒戒處分之人，具一致性、普遍性、客觀性，以利
    執法者判定受勒戒人有無繼續施用毒品傾向，倘其評估由形
    式上觀察，無擅斷或濫權等明顯不當之情事，法院宜予尊重
    。
四、經查：
  ㈠被告於109年8月25日為警採尿時起回溯26小時內之某時點，
    施用第一級毒品海洛因，經臺灣新北地方法院以109年度毒
    聲字第1538號裁定送勒戒處所施以觀察、勒戒後，於110年4
    月29日入法務部○○○○○○○○附設勒戒處所觀察勒戒，嗣經該所
    依據法務部修訂後之評估標準評估結果為：⒈前科紀錄與行
    為表現部分，靜態因子合計為28分；所內行為表現之動態因
    子計2分。⒉臨床評估部分，靜態因子合計為32分；臨床綜合
    評估（含病識感、動機、態度、就醫意願）之動態因子計5
    分。⒊社會穩定度部分合計為0分；⒋以上靜態因子與動態因
    子得分合計67分（靜態因子合計60分，動態因子合計7分）
    ，綜合判斷為「有繼續施用毒品傾向」等情，此有該所110
    年6月3日北所衛字第11013002320號函暨所附之「有無繼續
    施用毒品傾向證明書」及「有無繼續施用毒品傾向評估標準
    紀錄表」各1份附卷可稽。查法務部○○○○○○○○附設勒戒處所
    評估者，係依據其臨床實務及具體事證，在被告執行觀察、
    勒戒期間，綜合前科紀錄與行為表現、臨床評估、社會穩定
    度三項合併計算分數，每一大項皆有靜態因子與動態因子，
    依其專業知識經驗，評估被告之人格特質、臨床徵候、環境
    相關因素所為之綜合判斷，非但具有實證依據，且有客觀標
    準評比，由形式上觀察，並無擅斷、濫權等明顯不當情事，
    自得憑以判斷被告有無繼續施用毒品傾向，且依據卷附被告
    之前科紀錄表等相關資料，前揭各項分數之計算並無錯漏或
    逾越配分上限，是原裁定以被告有繼續施用毒品傾向，據此
    令被告進入戒治處所強制戒治，核屬適法有據。
　㈡抗告意旨雖對評估過程有如上之質疑，且認納入前科紀錄並
    無關聯性云云，但該等標準係經法務部、衛生福利部及邀集
    專業團體與學者專家所制定及施行，對於受觀察勒戒者均一
    體適用，且評估項目絕大部分有客觀之判斷依據，僅少部分
    例如臨床綜合評估，亦係由醫師本於專業進行評估判斷，列
    入動態因子，上限為7分，益見該評估標準之設計既有參酌
    專業判斷，亦有客觀依據以避免主觀評價占比過重之風險。
    而本案被告觀察勒戒結果，係該所相關專業知識經驗人士，
    於被告入所執行觀察、勒戒期間，依其本職學能，就被告之
    前科紀錄及行為表現、臨床評估及社會穩定度等因素所為之
    綜合判斷，且勒戒處所之組織、人員之資格及執行觀察、勒
    戒相關程序，亦有法律規範，並無違背法令、事實認定有誤
    或裁量有重大明顯瑕疵之情事，法院即予尊重。且於司法實
    務或醫學臨床上，具有毒品前科紀錄者，反覆性、繼續性地
    再犯施用毒品犯行之機率，確實較沒有毒品前科者高，因此
    上開評估標準將勒戒人之前科紀錄列入重要之評分項目，有
    其專業性考量，且與判斷有無繼續施用傾向有關連性，況且
    法務部因應修法後法律及實務見解之變動，邀集衛生福利部
    及學者專家研議而於110年3月26日公布修訂後之評估標準，
    將毒品犯罪相關司法紀錄及其他前科紀錄均定其配分上限10
    分，已無因前案紀錄比重過高而致使其他項目形同虛設之弊
    。至於被告引用本院110年毒抗字第83號裁定主張原裁定有
    誤云云，然該案係針對110年3月26日法務部修訂評估標準前
    之案件所為裁定，與本案已係依據修訂後之評估標準有別，
    況縱屬同為施用毒品之犯罪類型，但每一個案案情不同，被
    告將不同案件不當比附援引，並不足採。被告復以其並無成
    癮或戒斷症狀，證明書說明欄並未說明被告有無戒斷症狀等
    具體內容，而認評估有誤云云，然該紀錄表本身各欄本身即
    屬判斷說明內容之一部，且在評分結果落於及格邊緣時，特
    別當有醫師專業評估給分項目高低將決定是否高於60分以上
    之情形時，始加註文字說明，觀諸被告之「有無繼續施用毒
    品傾向評估標準紀錄表」所載各項評估標準之得分加總已達
    60分，故證明書無其他文字說明，亦不影響其判斷之結論。
    又毒品危害防制條例規定強制戒治之目的，既係因施用毒品
    成癮者，除需治療其身癮發作時之戒斷症狀，尚需在解除其
    身癮後，戒除其對於毒品的心理依賴，故有持續收容於戒治
    處所施以強制戒治之必要，是該條例第20條第2項關於強制
    戒治之規定，係屬強制規定，只要觀察、勒戒後，經評定受
    觀察、勒戒人有繼續施用毒品傾向者，檢察官即應聲請法院
    裁定受觀察、勒戒者令入戒治處所強制戒治。被告雖自認為
    無需治療，但於執行觀察、勒戒期間，既經專業評估有繼續
    施用毒品傾向，已如前述，即應依法裁定施以強制戒治。
五、原審依據毒品危害防制條例第20條第2項後段規定，裁定被
    告令入戒治處所強制戒治，其期間為6個月以上，至無繼續
    強制戒治之必要為止，但最長不得逾1年，經核其認事用法
    均無違誤。抗告意旨依憑己意指摘原裁定不當，為無理由，
    應予駁回。
據上論斷，應依刑事訴訟法第412條，裁定如主文。
中　　華　　民　　國　　110 　年　　7 　　月　　6 　　日
                  刑事第六庭  審判長法　官  劉方慈
                                    法　官  曹馨方
                                    法　官  許曉微
以上正本證明與原本無異。
不得再抗告。
                                    書記官  徐仁豐
中　　華　　民　　國　　110 　年　　7 　　月　　6 　　日